【裁判字號】    96,訴,1808
【裁判日期】    970814
【裁判案由】    貪污
【裁判全文】
臺灣桃園地方法院刑事判決              96年度訴字第1808號
公  訴  人  臺灣桃園地方法院檢察署檢察官
被      告  庚○○
                      弄15號.
指定辯護人  本院公設辯護人己○○
上列被告因貪污治罪條例等案件，經檢察官提起公訴（96年度偵
字第20839 號），本院判決如下︰
    主  文
庚○○公務員，利用職務上之機會，詐取財物，共參罪，各處有
期徒刑壹年陸月，均褫奪公權貳年，均減為有期徒刑玖月，褫奪
公權壹年；又公務員，利用職務上之機會，詐取財物，未遂，處
有期徒刑捌月，褫奪公權貳年，減為有期徒刑肆月，褫奪公權壹
年。應執行有期徒刑貳年，褫奪公權壹年。緩刑肆年。
    事  實
一、緣庚○○前係任職設於桃園縣觀音鄉○○村○○路31號之「
    行政院海岸巡防署海岸巡防總局北部地區巡防局」（下稱北
    巡局），擔任情報科之科員，負責偵蒐裝備管理及諮詢工作
    （嗣於96年2 月間已調至北巡局勤務指揮中心，擔任執勤員
    ），為依法令服務於國家、地方自治團體所屬機關，而具有
    法定職務權限之公務員。而其明知加班費之請領須依實際加
    班之時間而報領，不得浮報及溢領，且依「海岸巡防總局北
    部地區巡防局軍文職加班費核發要點」之規定，加班費之申
    請，需事前填寫電腦加班申請單並經主管核准，另透過北巡
    局所建置之指型機，輸入代碼後辦理加班之簽到退登錄，作
    為請領加班費核列之依據；惟其竟因其子罹患腦瘤，需人費
    心照顧及花費龐大之醫療費用等情，而意圖為自己不法所有
    詐取財物及使公務員登載不實之犯意，利用其曾任職設於新
    竹縣新豐鄉鳳坑村之「行政院海岸巡防署海岸巡防總局北部
    地區巡防局新竹查緝隊」（下稱新竹查緝隊），且新竹查緝
    隊與北巡局為其所設置之指型機個人資料、代碼均相同，並
    無更改，其可任意至新竹查緝隊所建置之指型機為加班簽到
    退之登錄，以代替其實際至北巡局加班所為之簽到退登錄，
    且北巡局負責處理加班費請領事宜之人員乙○○，無法自電
    腦判斷指型機登錄之地點，僅能對加班人員所填載並經主管
    核准之電腦加班申請單上之加班日期與指型機登錄簽到退日
    期部分是否相符為審核，而認有機可乘，即於95年10月21日
    、22日、25、26日（起訴書漏載10月22日）、同年11月1 日
    、2 日、13日及同年12月4 日、6 日、8 日之前一工作日（
    因95年10月21日、22日均係假日）或當日下班前，明知其並
    無實際加班之意，卻在北巡局偽填電腦加班申請單經單位主
    管核准後，再於申請加班之時段，返回其位於新竹縣新豐鄉
    ○○村○○鄰○○街178 巷2 弄15號之住處處理個人事務，並
    未實際加班，惟仍前往新竹查緝隊所建置之指型機，辦理加
    班之簽到退登錄以虛報加班之情，並分別於申請加班次月月
    初某日，將個人出勤資料表列印後交由單位主管初審，再交
    由不知情之北巡局承辦加班費核發之人員乙○○，致乙○○
    陷於錯誤而按月依其個人出勤資料表所載之加班電腦紀錄，
    分次彙整製作95年10月、11月、12月之加班費核發清冊以核
    發加班費（詳如附表所示），其即利用此職務上之機會，在
    核發清冊上蓋章確認後交還乙○○，以此方式先後詐得95年
    10月份之加班費新臺幣（下同）2530元、同年11月份之加班
    費1380元、同年12月份之加班費1610元，合計為5520元之加
    班費。其後庚○○復於96年1 月26日填寫同月27日、28日欲
    加班之電腦加班申請單，惟經其所屬主管甲○○於96年1 月
    27日審核職員加班紀錄時，發現其並未於該日至北巡局加班
    ，通知其前來說明，致其未能再詐得該部分加班費而未遂，
    並足以生損害於北巡局對於所屬人員加班費請領、核發之正
    確性。嗣經庚○○向甲○○坦承虛報上開加班而詐得加班費
    後，其於96年1 月31日自行至臺灣桃園地方法院檢察署自首
    而循線查獲上情，其並於96年7 月25日，將前述詐得之款項
    5520元，如數歸還北巡局。
二、案經法務部調查局桃園縣調查站移請臺灣桃園地方法院檢察
    署檢察官偵查起訴。
    理  由
壹、證據能力部分：
    本案所引用之供述及非供述證據，經本院依法踐行調查證據
    程序，檢察官、被告庚○○及指定辯護人均不爭執各該證據
    之證據能力，且亦查無依法應排除其證據能力之情形，是後
    述所引用證據之證據能力均無疑義，先予敘明
貳、本院認定犯罪事實所憑之證據及理由：
一、訊據被告庚○○矢口否認有何貪污治罪條例之犯行，並辯稱
    ：其並無犯本件貪污治罪條例之罪，至其雖確有填寫如附表
    所示日期、時段之電腦加班申請單，且按月分次申請領得如
    附表所示加班費共計5520元，另其確因經常在外洽公，且有
    因「貪快返家」、「就近登錄」之便宜行事之情形，而於如
    附表所示之加班時間至新竹查緝隊，以新竹查緝隊所設置指
    型機辦理簽到退之登錄，惟其於申請加班期間均係至新竹查
    緝隊遞送公文、載運裝備、辦理諮詢業務等公務，並無未予
    加班卻請領加班費之情形，至於96年1 月27日當日，係因其
    子罹患腦瘤，其至醫院加以探視，不及趕回北巡局加班；而
    其係因誤認如其就本件自首後，檢察官應會給予緩起訴處分
    ，且不會影響其工作，其始向臺灣桃園地方法院檢察署檢察
    官自首並於調查局詢問時及檢察官偵查時，均謊稱其有詐領
    加班費，實其並無虛報加班，而詐領加班費云云。經查：
  (一)被告前係任職於北巡局，擔任情報科之科員，負責偵蒐裝備
    管理及諮詢工作，為依法令服務於國家、地方自治團體所屬
    機關，而具有法定職務權限之公務員。另依「海岸巡防總局
    北部地區巡防局軍文職加班費核發要點」之規定，加班費之
    申請，需事前填寫電腦加班申請單並經主管核准，另透過北
    巡局所建置之指型機，輸入代碼後辦理加班之簽到退登錄，
    作為請領加班費核列之依據部分，業經證人甲○○、乙○○
    於檢察官偵查時及本院審理時，均證述綦詳，並有海岸巡防
    總局北部地區巡防局軍文職加班費核發要點1 份附卷可參，
    亦經被告供承在卷，堪予確認。
  (二)再被告確於95年10月21日、22日、25、26日、同年11月1 日
    、2 日、13日及同年12月4 日、6 日、8 日之前一工作日（
    因95年10月21日、22日均係假日）或當日下班前，在北巡局
    填寫電腦加班申請單經單位主管即甲○○核准後，再於申請
    加班之時段，前往新竹查緝隊所建置之指型機，辦理加班之
    簽到退登錄，並分別於申請加班次月月初某日，將個人出勤
    資料表列印後交由單位主管初審，再由北巡局承辦加班費核
    發之人員乙○○審核後，而按月依其之個人出勤資料表所載
    之加班電腦紀錄，分次彙整製作95年10月、11月、12月之加
    班費核發清冊以核發加班費（詳如附表所示），被告並在核
    發清冊上蓋章再交還乙○○以行使，被告即因此先後領得95
    年10月份之加班費2530元、同年11月份之加班費1380元、同
    年12月份之加班費1610元，合計為5520元之加班費。嗣其復
    於96年1 月26日填寫同月27日、28日欲加班之電腦加班申請
    單，惟經其所屬主管甲○○於96年1 月27日審核職員加班紀
    錄時，發現被告並未於該日至北巡局加班，通知其前來說明
    部分，亦經證人甲○○、乙○○於檢察官偵查時及本院審理
    時，均證述綦詳，且有海巡署員工個人出勤資料表、被告異
    常刷卡情形及溢領加班費明細表（0000-0000） 、加班費核
    發清冊、指型機簽到退電腦登錄紀錄表等資料各1 份在卷足
    憑，且為被告所不否認，洵堪認定。
  (三)又被告一再辯稱：其係因前任職於新竹查緝隊時，新竹查緝
    隊辦理人事差勤之人員丙○○曾告知北巡局與新竹查緝隊都
    有指型機，指型機間有電腦連線功能，故其才認為如果實際
    上於申請加班期間有至新竹查緝隊辦理公務，其當然可以於
    新竹查緝隊所建置之指型機為加班簽到退之登載；而證人丙○○嗣於本院審理中雖亦結證稱：如果在新竹查緝隊刷指型
    機簽到退，北巡局本部是可以收到的等語，然其另證述其並
    無告知被告如至新竹查緝隊洽公後，可直接以新竹查緝隊所
    建置之指型機辦理簽退隊一情（參本院卷第82頁）；另被告
    亦陳稱其自新竹查緝隊至北巡局任職時，北巡局人員告知毋
    需更換指型機代碼，至此被告應即瞭解其在調職至北巡局後
    ，仍可以同一指型機代碼至新竹查緝隊辦理簽到退登錄，以
    便據以申請加班費。故綜上可知，被告應係在知悉北巡局與
    新竹查緝隊所分別建置之指型機電腦終端系統有連線功能，
    且其於北巡局與新竹查緝隊之指型機代碼均相同後，其可就
    近至新竹查緝隊以指型機為簽到退之登錄，以代替實際至其
    公務所在地即北巡局為指型機簽到退之登錄。
  (四)再被告雖辯稱其於如附表所示之加班時間，多至新竹查緝隊
    遞送公文、載運裝備、辦理諮詢業務等公務，故其並無虛報
    加班之情形，且請求任職於新竹查緝隊之丁○○、戊○○為
    其證明該部分事實。然證人丁○○於本院審理中係證稱：伊
    不記得被告於95年10月、11月、12月間，是否曾至新竹查緝
    隊洽公，然伊任職新竹查緝隊期間，被告確曾於下班後至新
    竹查緝隊與之為諮詢業務，約有5 、6 次之多，然此5 、6
    次均係各1 日即完成，被告並不曾連續3 次均前去新竹查緝
    隊與之為諮詢業務之接洽等語（參本院卷第50頁至52頁），
    惟參以被告所申請如附表所示之加班時間，若非為假日（即
    95年10月21日、22日）、即係連續之上班日（即95年10月25
    日、26日、11月1 日、2 日或密接之隔日（即95年12月4日
    、6 日、8 日），僅有96年11月13日，較有可能如證人丁○○所述被告至新竹查緝隊洽公之期日。至證人戊○○於本院
    審理中則係證稱被告曾於伊任職新竹查緝隊期間（92年1 月
    10日至95年12月31日），被告告稱因北巡局之倉庫堆置不下
    汽車追蹤器之裝備，且其係駕駛9 人座之車輛，故被告於某
    日下班後，親自載送汽車追蹤器之裝備至新竹查緝隊，停留
    之時間至少有1 個小時以上等語（參本院卷第55頁至58頁）
    。然上開2 名證人所述，均僅能證明被告曾於下班後至新竹
    查緝隊洽公過，但無法證明洽公之時間，即為被告申請如附
    表所示加班費之期間。況參以證人甲○○於本院審理時所結
    證稱：被告如果有例行性之定期裝備清點而須至新竹查緝隊
    時，被告不應申請加班費，而係申請出差，而可以請領出差
    期間之餐費，此種情形1 年只有1 、2 次。故依被告所述其
    至新竹查緝隊洽公之情形，如係真實發生，被告所應申請的
    應係出差之餐費，而非依鐘點計算之加班費。被告以前開情
    詞為辯，委無足採。
  (五)又被告另辯稱其之所以在97年1 月26日填寫電腦加班申請單
    ，預定將於同年月27日、28日加班，惟因其子罹患腦瘤，故
    其須於該日至醫院照顧即將開刀之兒子，故未能至北巡局加
    班；然依被告所述，被告之子並非於96年1 月27日始突然罹
    患腦瘤，且開刀之日期亦應係早已預定，則被告應無未能在
    預定加班日期至北巡局加班之突發情形發生，是顯見被告在
    97年1 月26日填寫電腦加班申請單時，原即無按預定加班時
    間至北巡局加班之意，若其單位主管甲○○未發現此事，被
    告仍會至新竹查緝隊辦理指型簽到退之登錄，而據以請領加
    班費一情，洵堪認定。被告上開所辯，顯不足採。
  (六)綜上所述，被告確有申請於如附表所示之日期及96年1 月26
    日、27日加班，並據以申領如附表所示之日期之加班費，惟
    被告卻未在其所申請加班之日期實際至北巡局加班，反係至
    非其任職公務之所在地即新竹查緝隊以指型機辦理如附表所
    示日期之簽到退登錄；被告雖辯稱其於如附表所示之時間係
    至新竹查緝隊洽公，然依卷內資料及被告聲請本院傳訊之證
    人於本院審理時所為之證述，均無法證明被告所述其係至新
    竹查緝隊加班之異態事實為真實，況如其所述為真實，則被
    告所應請領者亦應為出差之餐費，其應無不知之理，然被告
    卻故意申請按時給付之加班費，均已如上述。從而，被告雖
    一再辯稱其至新竹查緝隊遞送公文、載送裝備、辦理諮詢業
    務或其他相關業務，均應屬加班，故其始於如附表所示之日
    期至新竹查緝隊辦理指型機簽到退登錄並據以申領加班費，
    另因其子罹患腦瘤，其始未能於96年1 月27日前往北巡局加
    班等情，均為事後卸責之詞，洵無可採。況被告於調查局詢
    問時及於檢察官偵查時，均坦承本件犯行，而本件復係被告
    自行前往臺灣桃園地方法院檢察署自首而查獲，其更於96年
    7 月25日，將前述詐得之款項5520元，如數歸還北巡局，足
    認被告前揭自白，確與上開說明及卷內資料證據資料相符。
    至被告雖另辯稱其因誤認承辦檢察官會就本件為緩起訴處分
    ，故其始於偵查中向檢察官謊稱其有詐領加班費，然被告亦
    為司法從業人員，熟知法律規定，及自首、自白於法律上之
    效力，其應無誤認之虞，故其該部分所辯，仍不足採信。準
    此，本件被告上揭犯行事證明確，應依法論科。
二、按被告於案發時係任職於北巡局，擔任情報科之科員，負責
    偵蒐裝備管理及諮詢工作，為依法令服務於國家、地方自治
    團體所屬機關，而具有法定職務權限之公務員。其利用此一
    職務上機會，未實際加班，卻申請於如附表所示之時間及於
    96年1 月27日、28日加班，並於如附表所示之加班時間至新
    竹查緝隊所建置之指型機辦理簽到退之登錄，據以領取加班
    費，自屬利用職務上機會因勢乘便詐取財物，核其申請如附
    表所示時間之加班費之所為，均係犯貪污治罪條例第5 條第
    1 項第2 款利用職務機會詐取財物罪及刑法第214 條之使公
    務員登載不實罪。至被告申請將於96年1 月27日、28日欲加
    班，然因遭單位主管甲○○發現而未能詐領加班費部分，則
    係犯貪污治罪條例第5 條第2 項、第1 項第2 款利用職務機
    會詐取財物未遂罪。再被告係於申報加班之次月，始就同月
    數日之加班費為1 次之申請，是被告填寫同月電腦加班申請
    單之行為雖有數次，然均係於密切接近之時地實施，侵害同
    一之法益，各行為之獨立性極為薄弱，依一般社會健全觀念
    ，在時間差距上，同一月之申請加班、請領加班費之行為難
    以強行分開，在刑法評價上，應視為數個舉動之接續施行，
    合為包括之一行為予以評價，屬接續犯，而為包括之一罪。
    另被告利用不知情、承辦被告加班費申請事務之北巡局員工
    乙○○，而詐得本件之加班費，為間接正犯。另被告以一行
    為，同時就如附表所示之加班日期，按月詐領加班費及使公
    務員登載不實，為一行為觸犯數罪名之想像競合法，應依刑
    法第55條之規定，均從重論以貪污治罪條例第5 條第1 項第
    2 款之利用職務機會詐取財物之一罪。至起訴意旨雖未於證
    據並所犯法條欄內具體載明被告所犯刑法第214 條之法條，
    然該部分已於起訴犯罪事實欄詳細列載，且與已起訴之利用
    職務機會詐取財物罪間為想像競合犯之裁判上一罪關係，本
    院自得併予審判，附此敘明。又被告前後申請95年10月、11
    月、12月之加班費及填寫96年1 月27日、28日之電腦加班申
    請單，其所犯之上開4 罪，犯意不同、行為互異，應分論併
    罰之。再被告僅填寫96年1 月27日、1 月28日之電腦加班申
    請書，並經甲○○發現而未詐得任何財物，為未遂犯，應依
    刑法第25條第2 項之規定，減輕其刑。再被告於犯罪後自首
    ，並將其詐得之加班費5520元，全數繳回北巡局，此有北巡
    局自納款項統一收據1 份附96年度偵字第14538 號案卷第38
    頁可參，故均應依貪污治罪條例第8 第1 項之規定，減輕其
    刑。又被告犯罪之情節尚屬輕微，且分次詐取所得之財物並
    未超過5 萬元，均應依貪污治罪條例第12條第1 項之規定減
    輕其刑。被告有前揭多次減輕事由，應遞減之。爰審酌被告
    係因其子罹患腦瘤，始犯本罪之犯罪動機、目的及其犯罪手
    段尚非惡劣、犯罪所生之損失非鉅、已繳回犯罪所得，其犯
    罪後之態度等一切情狀，分別量處如主文所示之刑，並依法
    各對被告所犯之罪均宣告褫奪公權2 年。再被告上開犯罪時
    間，均係於96年4 月24日以前，合於中華民國96年罪犯減刑
    條例規定之基準日之前，均應依該條例第2 條第1 項第3 款
    及第3 條第1 項第1 款但書、第14條之規定，減其刑期2 分
    之1 ，並依法定其應執行之刑。
三、又查，被告前未曾因故意犯罪而受有期徒刑以上刑之宣告，
    亦有臺灣高等法院被告前案紀錄表1 份附卷存參，其僅因一
    時失慮，誤蹈刑章，信其歷此偵審程序，當知所警惕，而無
    再犯之虞，本院認對其所宣告之刑，以暫不執行為適當，爰
    依刑法第74條第1 項第1 款之規定，併諭知緩刑4 年，以啟
    自新。
據上論斷，應依刑事訴訟法第299 條第1 項前段，貪污治罪條例
第5 條第1 項第2 款、第2 項、第8 條第1 項、第12條第1 項、
第17條，刑法第11條前段、第214 條、第55條、第25條第1 項、
第2 項、第51條5 款、第8 款、第37條第2 項、第74條第1 項第
1 款，中華民國96年罪犯減刑條例第2 條第1 項第3 款、第3 條
第1 項第1 款但書、第7 條第1 項、第10條第1 項、第14條，判
決如主文。
本案經檢察官董良造到庭執行職務。
中    華    民    國    97    年    8     月    14    日
                  刑事第十二庭  審判長  法  官  王美玲
                                        法  官  許雅婷
                                        法  官  林靜梅
附表
┌──────┬───────┬───────┬───────┬──────┐
│日       期 │當日出入北巡局│申報加班時間  │詐領之加班費  │加班時間實際│
│            │之情形        │（請領加班費之│（元／新臺幣）│指型機登錄地│
│            │              │時數）        │              │點（刷卡時間│
│            │              │              │              │）          │
├──────┼───────┼───────┼───────┼──────┤
│96年10月21日│無（星期六）  │08：00～12：00│230 ×4 ＝920 │新竹查緝隊  │
│            │              │（請領4 小時）│              │（17:56）   │
├──────┼───────┼───────┼───────┼──────┤
│96年10月22日│無（星期日）  │08：00～17：00│230 ×4 ＝920 │同上        │
│            │              │（請領4 小時）│              │（17:59）   │
├──────┼───────┼───────┼───────┼──────┤
│96年10月25日│07：38～20：22│17：00～21：00│230 ×1 ＝230 │同上        │
│            │              │（請領1 小時）│              │（21:14）   │
├──────┼───────┼───────┼───────┼──────┤
│96年10月26日│07：45～19：08│17：00～21：00│230 ×2 ＝460 │同上        │
│            │              │（請領2 小時）│              │（21:04）   │
├──────┼───────┼───────┼───────┼──────┤
│96年11月1 日│07：37～18：08│17：00～21：00│230 ×3 ＝690 │同上        │
│            │              │（請領3 小時）│              │（21:03）   │
├──────┼───────┼───────┼───────┼──────┤
│96年11月2 日│07：42～20：00│17：00～21：00│230 ×1 ＝230 │同上        │
│            │              │（請領1 小時）│              │（21:16）   │
├──────┼───────┼───────┼───────┼──────┤
│96年11月13日│07：37～19：12│17：00～21：00│230 ×2 ＝460 │同上        │
│            │              │（請領2 小時）│              │（21:04）   │
├──────┼───────┼───────┼───────┼──────┤
│96年12月4 日│07：38～18：29│17：00～21：00│230 ×2 ＝460 │同上        │
│            │              │（請領2 小時）│              │（20:14）   │
├──────┼───────┼───────┼───────┼──────┤
│96年12月6 日│07：45～17：16│17：00～19：00│230 ×1 ＝230 │同上        │
│            │              │（請領1 小時）│              │（18:01）   │
├──────┼───────┼───────┼───────┼──────┤
│96年12月8 日│07：34～16：03│17：00～21：00│230 ×4 ＝920 │同上        │
│            │              │（請領4 小時）│              │（21:30）   │
└──────┴───────┴───────┴───────┴──────┘
以上正本證明與原本無異。
如不服本判決，應於判決送達後10日內向本院提出上訴狀（應附
繕本），其未敘述上訴理由者，應於上訴期間屆滿後20日內補提
理由書狀於本院，上訴於臺灣高等法院。
                                      書記官  廖宜政
中    華    民    國    97    年    8     月    14    日
【附錄：本案論罪科刑法條全文】
貪污治罪條例第5條：
有下列行為之一者，處7 年以上有期徒刑，得併科新台幣6000萬
元以下罰金：
  一  意圖得利，擅提或截留公款或違背法令收募稅捐或公債者
      。
  二  利用職務上之機會，詐取財物者。
  三  對於職務上之行為，要求、期約或收受賄賂或其他不正利
      益者。
前項第一款及第二款之未遂犯罰之。
刑法第214條
明知為不實之事項，而使公務員登載於職務上所掌之公文書，足
以生損害於公眾或他人者，處3 年以下有期徒刑、拘役或5 百元
以下罰金。


司法院資訊處製作；財團法人民間司法改革基金會備份。
